【裁判字號】    91,重勞訴,13
【裁判日期】    921218
【裁判案由】    損害賠償等
【裁判全文】
臺灣臺北地方法院民事判決                         九十一度重勞訴字第一三號
    原      告  丁○○
                乙○○
                丙○○
    共      同
    訴訟代理人  陳信亮律師
    被      告  巴商道南投資公司（甲○○○○○○ ○○○○○○○○○○(Panama)S.A.）
    法定代理人  戊○○
    訴訟代理人  王國傑律師
    複  代理人  楊思莉律師
    被      告  道南船務代理股份有限公司（Everett Shipping Agencies Ltd.）
    法定代理人  戊○○
    訴訟代理人  鄭貴源律師
                王國傑律師
    複  代理人  楊思莉律師
右當事人間請求損害賠償等事件，本院於中華民國九十二年十一月十七日言詞辯論終
結，判決如左：
    主      文
被告應連帶給付原告新台幣壹仟壹佰壹拾萬肆仟肆佰肆拾柒元及自民國九十一年二月
廿七日起至清償日止，按年息百分之五計算之利息。
被告應連帶給付原告乙○○新台幣參萬元及自民國九十一年十月十六日起至清償日止
，按年息百分之五計算之利息。
原告其餘之訴駁回。
本判決於原告以新台幣參佰參拾捌萬元供擔保後，得假執行；但被告以新台幣壹仟壹
佰壹拾參萬肆仟肆佰肆拾柒元為原告預供擔保，得免為假執行。
原告其餘假執行之聲請駁回。
    事      實
甲、原告方面：
一、聲明：
（一）被告應連帶給付原告新台幣（下同）一千一百二十二萬一千二百五十元及自民
      國九十一年二月廿七日起至清償日止，按年息百分之五計算之利息。
（二）被告應連帶給付原告乙○○三萬元及自起訴狀送達翌日起至清償日止，按年息
      百分之五計算之利息。
（三）願供擔保，請准宣告假執行。
二、陳述：
（一）原告丁○○之配偶柳建懋與被告道南船務代理股份有限公司（Everett
      Shipping Agencies Ltd，下稱道南船務公司）所代理之被告巴商道南投資公
      司（甲○○○○○○ ○○○○○○○○○○ (Panama)S. A，下稱道南投資公司)訂有僱傭契約，
      受雇擔任輪機長，於民國九十一年二月一日擔任道南投資公司貨輪「勝利高雄
      輪」（下稱系爭船舶）輪機長，於該日出航裝載鋼圈及四具總重二百二十噸之
      尖凸圓型發電機。被告明知系爭船舶為船齡二十四年以上之老舊船舶，船體結
      構不良，不能載負任何危險物品，為求趕航而未將裝載貨物固定於定位，在乍
      哺港出航前已發現系爭船舶船艙進水，船體鋼板不牢固，卻未修理，亦未依中
      國驗船中心驗船報告赴上海進行水壓測試，被告之責任保險公司曾口頭警告該
      船未完全修復前不適合航行，然被告為求營利及趕船期，逕命船長自韓國浦項
      駛往高雄，致船體新舊焊接鋼板破裂，船艙大量進水。被證十係中國驗船中心
      例行性的檢驗報告，不足以證明適航，柳建懋於棄船當日下午七時五十五分來
      電表示，該船船艙鋼板已破裂、大量進水，無法搶救，系爭船舶於同年月十一
      日於日本長崎外海沈沒，柳建懋罹難身亡。
（二）被告道南投資公司係外國僱用人，依船員法第十二、二十五條及外國雇用人僱
      用中華民國船員許可辦法（下稱外僱辦法）第十一條規定，其與柳建懋應訂有
      僱傭契約，柳建懋因倉促上船，不及與被告另行簽立書面僱傭契約，雙方於九
      十一年二月一日在臺北僅以口頭約定，薪資為十二萬五千元，其餘僱傭契約內
      容比照交通部依船員法第十三條訂定之船員定期僱傭契約範本（下稱系爭僱傭
      契約），故雙方之權利義務，除薪資部分外，自應依交通部訂定且為被告公司
      所採用系爭僱傭契約；惟被告所提被證四號未載日期，且非柳建懋、丁○○親
      自簽名、蓋章，故否認該契約之真正，另交通部回函所附之僱傭契約所載日期
      九十一年二月四日、薪資六萬元均與事實不符，復依涉外民事法律適法第六條
      第一、二項及外僱辦法第十九條，系爭契約之訂約地在臺北，故契約之準據法
      為我國法，依被告交付原告之柳建懋薪資明細表，柳建懋之月薪為十二萬五千
      元。
（三）被告依系爭僱傭契約及勞動基準法（下稱勞基法）有給付死亡補償之義務，然
      船難發生至今，被告始終拒絕履行其義務，雖經交通部海員工會、勞工局外僱
      會各單位六次協調，但被告迄未依協調內容給付應理賠的撫卹金。原告係柳建
      懋之繼承人，依系爭僱傭契約、民法及勞基法之規定，向被告巴商道南公司請
      求本件給付及損害賠償如下：
１、死亡補償：依勞動基準法第五十九條第四款及系爭僱傭契約第二十二、二十三條
    ，船員不幸發生職災死亡事故之時，船員遺屬得領取總計相當於平均新資六十個
    月之死亡補償，以柳建懋月薪為十二萬五千元計，請求給付死亡補償計七百五十
    萬元。
２、喪葬費：依系爭僱傭契約第二十九條，柳建懋在職死亡，請求發給相等於平均新
    資六個月之喪葬費七十五萬元。
３、衣物賠償：系爭船舶遭遇海難，就柳建懋隨船所攜帶之衣物毀損滅失，依系爭僱
    傭契約第二十條，請求賠償上開損失四萬元。
４、慰問金：原告依系爭僱傭契約第二十六條之約定，請求給付慰問金十萬元。
５、生活補助費：柳建懋係因於執行職務中發生海難死亡，原告乙○○依系爭僱傭契
    約第三十一條之規定，向被告請求給付三萬元之生活補助費。
６、喪葬及遺屬津貼：依系爭僱傭契約第二十八條、勞工保險條例第六十四條規定，
    以最高投保薪資四萬二仟元為基數，請求給付：喪葬津貼：五個基數計二十一萬
    元；遺屬津貼：四十個基數計一百六十八萬元，合計一百八十九萬元。
７、年終獎金及年休假三十日薪津部份，依系爭僱傭契約第二十七條約定，請求二十
    五萬元。
８、薪資：事故發生後，被告道南投資公司曾與LTF日本協調處達成協議，同意支付
    柳建懋至九十一年二月十八日之薪資，惟被告事後僅給予原告計算至同年二月十
    一日之薪津，原告依系爭僱傭契約第二十七條請求被告給付柳建懋之二月十二日
    至二月十八日之薪津合計三萬一千二百五十元。
９、精神慰藉金：被告明知承載危險物品，於出航時而未為適當之堆存、固縛，且明
    知系爭船舶有船艙漏水及已不適航之情事，仍強命系爭船舶出航，已違反海商法
    第六十二條第一項第一款規定之船舶適航性義務，致系爭船舶發生海難沉沒，並
    導致柳建懋死亡，構成民法第一百八十四條第二項之侵權行為，致原告丁○○喪
    夫、原告丙○○、乙○○喪父，均受有精神痛苦，爰依民法第一百九十四條請求
    精神上賠償各五十萬元，原告三人合計一百五十萬元。
（四）被告道南船務公司代理未經我國認許之外國法人被告道南投資公司與柳建懋訂
      立系爭僱傭契約，原告依民法總則施行法第十五條、外僱辦法第四條、第九條
      之一之規定，請求被告道南船務代理公司與被告道南投資公司就原告上述請求
      負連帶賠償責任。另被告抗辯已給付原告九十五萬五千五百五十三元，除其中
      三萬元為被告依系爭僱傭契約第三十一條給付柳建懋之母之生活補助費，另五
      萬五千五百五十三元係被告依系爭僱傭契約第二十九條應負擔之義務外，其餘
      八十七萬元原告於起訴時已自行扣除。
三、證據：提出請求金額附表、
    發交原告函、被告與ITF協議書、交通部函、寧波海事法院民事裁定書、中國驗
    船中心驗船報告、薪資匯入明細、薪資表、學生證、就學貸款申請書、韓國浦項
    裝載貨物圖、被告經營業務簡表、船舶一覽表、船舶規格表、道南投資公司與中
    華海員總工會契約影本各乙紙及薪資表暨對照明細表六紙為證，並聲請命被告提
    出被告與柳建懋之船員定期僱傭契約及中華海員總工會外僱會員特別協約，及聲
    請向交通部函調被告與柳建懋訂立之僱傭契約。
乙、被告方面：
  一、聲明：原告之訴及假執行聲請均駁回。願供擔保請准宣告免為假執行。
  二、陳述：
（一）系爭船舶依中國驗船中心函復，於九十年五月四日至九十一年二月十一日，具
      有適航性，被告於九十一年一月二十九日至二月二日作暫時性修理，已盡善良
      管理人之注意義務，並無過失，系爭船舶前航次在大陸乍浦港係第一艙貨物發
      現溼損，嗣於韓國仆項港發航後沉沒之原因為第二艙貨物移位撞到船艙，造成
      進水，非原告所稱之積載不當，與第一艙水濕無關，故不構成侵權行為，該船
      長於事故當日下午六時二十五分指示棄船，非如原告所稱當日下午七時五十五
      分被告仍下令船舶駛返韓國，延誤救援時機。
（二）被告道南投資公司與柳建懋之僱傭契約，為被證四號契約，該契約係因柳建懋
      倉促上船前，由柳建懋委託被告職員代刻印章，蓋於被告職員所代寫之契約上
      ，有交通部航政司函復之契約足以證實，原告就契約之訂立全未舉證，故被告
      否認原告主張為真正。
（三）對原告主張請求衣物賠償四萬元、慰問金十萬元、生活補助費三萬元不爭執。
      被告道南投資公司為一外國法人，原告應先確定應適用之準據法，倘本件僱傭
      關係之準據法為我國法，則船員法中關於船員僱用、勞動條件之規定，應優先
      於勞基法之適用。原告應就其請求所依據之僱傭契約係於何時、何地訂定及其
      內容，負舉證責任；原告所提之原證三只是僱傭契約的範本，非本件之契約，
      本件應以交通部函復之契約為準。原告另依民法總則施行法第十五條，請求被
      告負連帶責任，應先舉證被告道南船務公司於何時、何地代理被告道南投資公
      司為法律行為。
（四）本件僱傭契約係交通部依船員法第十三條之規定訂立，依船員法第二條、本件
      船員定期僱傭契約第七條、交通部函覆船員定期僱傭契約第七條，「平均工資
      」係指「在船最後三個月薪資總額除以三所得之數額」計算，柳建懋輪機長之
      月薪資為六萬元，柳建懋於本件事故發生前一航次及同時期被告其他三位輪機
      長之月薪資亦約定為六萬元，被告未以口頭約定薪資十二萬五千元，被告匯付
      柳建懋之金額，係包括薪資六萬元、津貼三萬五千元及保養工作作獎金，該津
      貼係貼補性質，薪資係底薪並作為各種補償的基準，依交通部函釋，原告得請
      求係平均薪資四十個月之死亡補償，縱依原告主張之勞基法第五十九條請求四
      十個月之平均工資扣除勞保給付之死亡補償，以原告主張月薪十二萬五千元計
      算，合計三百一十一萬元；依被告主張薪資六萬元，依本件僱傭契約第二十三
      、二十八條規定，原告得受領四百零八萬元之死亡補償，故原告依本件僱傭契
      約所得受領之金額高於依勞基法所得請領之金額。依「船員定期僱傭契約」第
      二十七條，年終獎金及休假獎金係年終獎金一個月六萬元及薪津三十天九萬五
      千元，合計十五萬五千元；原告乙○○於事故發生時已滿二十歲，不符「船員
      定期僱傭契約」第三十一條請領生活補助費之資格，原告亦未就柳建懋是否符
      合該條規定資格舉證。
（五）原告依系爭僱傭契約得請求之項目計有：
１、死亡補償：依系爭契約第二十三條，一次給予四十個月平均薪資二百四十萬元。
２、喪葬費：依系爭契約第二十九條，一次給予六個月平均薪資三十六萬元。
３、衣物賠償：依系爭契約第二十四條，四萬元。
４、慰問金：依系爭契約第二十六條，十萬元。
５、生活補助費：依系爭契約第三十一條，三萬元。
６、勞保給付：依交通部函示及系爭契約第二十八條、勞工保險條例第六十四條之四
    規定十五個月最高平均薪資，為一百八十九萬元。
７、年終及休假獎金：依系爭契約第二十七條，發給一個月年終獎金六萬元及三十日
    之原薪津九萬五千元，合計一十五萬五千元。
８、薪津部份，被告已於九十一年三月五日匯予原告，原告不得再請求。
９、精神慰藉金：被告無侵權行為，原告自不得請求。
上述１至７項之金額，扣除被告已付原告之８項金額，總計被告應賠償四百零一萬九
千四百四十七元。
三、證據：提出中國驗船中心證明函、船長電報、船舶積載圖資料、裝載貨物紀錄、
    、船員定期僱傭契約、兩造爭執金額項目對照表、公司變更登記表、營利事業登
    記證、柳建懋於順安輪之僱傭契約、被告其他輪機長之僱傭契約、中國驗船中心
    公證報告、道南船務公司傳票、臺灣銀行匯款單、支票影本各乙紙為證，並聲請
    向交通部航政司函詢僱用人對船員之死亡補償為平均薪資四十或六十個月？交通
    部制定之船員僱傭契約第二十八條，應依勞工保險條例一次發給之最高死亡給付
    ，係指該條例第六十四條之遺囑津貼四十個月或喪葬津貼與遣囑津貼之總合為四
    十五個月？並聲請調閱兩造簽定之船員定期僱契約；及向中國驗船中心函詢高雄
    勝利輪於九十一年間是否適合航行？及同年一月間是否有駛往上海再作測試之必
    要？
    理      由
一、被告道南船務公司之法定代理人，於本件審理中，由鄭雪櫻變更為戊○○，有被
    告道南船務公司所提變更登記表、營利事業登記證在卷可佐，並經戊○○聲明承
    受訴訟，續行訴訟，合先敘明。
二、原告起訴主張：原告之被繼承人柳建懋與被告道南船務公司所代理之道南投資公
    司訂有僱傭契約，約定月薪十二萬五千元，受雇擔任系爭船舶輪機長，九十一年
    二月間被告明知系爭船舶老舊、結構不良，為趕航而未將裝載貨物固定於定位，
    仍命船長自韓國浦項駛往高雄，因載運貨物移位致船體鋼板破裂，船艙大量進水
    ，系爭船舶於同年月十一日於日本長崎外海沈沒，致柳建懋罹難身亡，被告依系
    爭僱傭契約及勞基法應給付死亡補償等義務卻拒絕履行，經交通部海員工會、勞
    工局外僱會協調未果，原告爰求為命被告連帶給付六十個月薪資之死亡補償七百
    五十萬元、六個月薪資之喪葬費七十五萬元、衣物賠償四萬元、慰問金十萬元、
    生活補助費三萬元、喪葬及遺屬津貼一百八十九萬元、年終獎金暨年休假三十日
    薪津二十五萬元、薪資三萬一千二百五十元及精神慰藉金一百五十萬元，總計一
    千一百二十五萬一千二百五十元，及法定遲延利息之判決。
    被告則以：被告道南投資公司與柳建懋之僱傭契約，依交通部函覆之契約內容，
    柳建懋為月薪六萬元、津貼三萬五千元，系爭船舶依中國驗船中心函復，於九十
    年五月四日至九十一年二月十一日，具有適航性，被告已盡善良管理人之注意義
    務，並無過失，系爭船舶自韓國仆項港發航後沉沒之原因為第二艙貨物移位撞及
    船艙，造成進水，非積載不當，故不構成侵權行為，原告自不得請求精神慰藉金
    ，對原告主張衣物賠償四萬元、慰問金十萬元、生活補助費三萬元不爭執，惟被
    告未以口頭約定薪資十二萬五千元，被告匯付柳建懋之金額，係包括薪資六萬元
    、津貼三萬五千元及保養工作獎金，以薪資六萬元作為補償基準，依交通部函釋
    ，原告得請求係平均薪資四十個月之死亡補償二百四十萬元、六個月平均薪資之
    喪葬費三十六萬元、衣物賠償四萬元、慰問金十萬元、生活補助費三萬元、四十
    五個月平均薪資之勞保給付一百八十九萬元、年終及休假獎金十五萬五千元，扣
    除被告已付原告薪津，總計被告僅須賠償四百零一萬九千四百四十七元等語，資
    為抗辯。
三、原告主張柳建懋於九十一年二月間受僱擔任被告道南投資公司之勝利高雄輪輪機
    長，該船舶於同年月十一日自韓國仆項港駛往高雄途中，因船艙進水於日本長崎
    外海沉沒，致柳建懋罹難身亡之事實，並提出請求金額附表、
    議紀錄、船員定期僱傭契約、被告發交原告函、被告與ITF協議書、交通部函、
    寧波海事法院民事裁定書、中國驗船中心驗船報告、薪資匯入明細、薪資表、學
    生證、就學貸款申請書、韓國浦項裝載貨物圖、被告經營業務簡表、船舶一覽表
    、船舶規格表、道南投資公司與中華海員總工會契約影本各乙紙及薪資表暨對照
    明細表六紙為證，被告對此亦不爭執，自堪信為真實。至原告主張柳建懋與被告
    就薪資之約定為十二萬五千元，被告尚應連帶賠償原告死亡補償、喪葬費、衣物
    賠償、慰問金、生活輔助費、喪葬及遺屬津貼、年終及休假獎金、薪津、精神慰
    藉金等，總計一千一百二十五萬一千二百五十元等情，則為被告所否認，並以前
    開情詞置辯。經查：
（一）原告主張柳建懋於事故發生時之月薪為十二萬五千元。被告則辯稱：依交通部
      航政司九十二年五月二十六日航員字第０九二０六０四六四號函所檢附被告道
      南船務公司代理被告道南投資公司與「勝利高雄輪」輪機長柳建懋簽訂之「船
      員定期僱傭契約」中，記載柳建懋之薪資為六萬元、津貼三萬五千元，應以六
      萬元為薪津之標準云云。惟原告否認上開契約上柳建懋及丁○○之簽名、蓋章
      為真正，並主張該份契約上之薪資、日期、簽名、蓋章係被告未經授權自行填
      載等語。查被告自承該份契約係於柳建懋倉促上船前囑託被告職員刻蓋於被告
      職員所代寫之契約上，足證該份契約上柳建懋及丁○○之簽名、蓋章為並非本
      人所為，而被告就其職員有經柳建懋授權於該契約上簽章，並不能舉證以實其
      說，自難以此證明柳建懋與被告係約定薪資為六萬元。次查，柳建懋於九十年
      間受僱於被告之月薪為十一萬五千元，有原告所提柳建懋薪資匯入存摺內頁在
      卷可考（見原證十一），與原告主張柳建懋於九十一年二月間之月薪十二萬五
      千元數額相近，被告道南船務公司並於九十一年三月五日，將柳建懋二月份之
      薪資以實際工作天數十一日為計算基準，以月薪十二萬五千元乘以二十八分之
      十一，合計四萬九千一百零七元，悉數匯入柳建懋之薪資存款帳戶，有原告所
      提柳建懋存摺內頁（見原證十一號）在卷可考。參以原告所提被告道南船務公
      司九十年九月之薪資表中（見原證十二號），列有薪資項目，並無津貼項目，
      按月匯予柳建懋之勞務報酬亦未區分薪資與津貼等名目，足證原告主張柳建懋
      於事故發生時之月薪為十二萬五千元與事實相符，應為可取。
（二）按雇用人僱用船員，應簽訂書面僱用契約，在國內應送請主管機關核可；外國
      雇用人僱用中華民國船員，應向交通部申請，經審核許可，始得僱用，其許可
      辦法由交通部訂之，船員法第十二、二十五條分別定有明文。次按外國僱用人
      僱用中華民國船員，應簽僱用契約報交通部核准，外國雇用人僱用中華民國船
      員許可辦法（下稱外僱辦法）第十一條定有明文。本件被告巴商道南投資公司
      係在巴拿馬註冊之公司法人，為外國僱用人，經由被告道南船務公司代理，僱
      用柳建懋擔任「勝利高雄輪」輪機長之僱傭契約，業經交通部九十一年二月八
      日交航字第０九一００二０九三五號函核准，有原告所提上開函為證（見原證
      六號）。原告主張被告道南投資公司與柳建懋間之僱傭契約，除月薪約定為十
      二萬五千元外，其餘契約內容並未特別約定，依前揭規定，應依被告送交部通
      部航政司申請核准，經交通部航政司九十二年五月二十六日航員字第０九二０
      六０四六四六號函檢附之船員定期僱傭契約內容，被告亦辯稱系爭僱傭契約之
      內容，應以上開函附之船員定期僱傭契約內容為準。原告主張被告道南投資公
      司與柳建懋間之僱傭契約，除月薪約定外，其餘內容比照船員定期僱傭契約內
      容，洵屬有據，亦為可取。
（三）次按法律行為發生債之關係者，其成立要件及效力，依當事人意思定其應適用
      之法律；當事人意思不明時，同國籍依其本國法，國籍不同依行為地法，涉外
      民事法律適用法第六條第一、二項前段分別定有明文。本件柳建懋為中華民國
      被告對此亦不爭執，且依交通部航政司函覆之系爭僱傭契約第五條規定，簽約
      地點為臺北市，又柳建懋及被告道南船務代理公司之住所地，均在臺北市，有
      ，系爭僱傭契約應依中華民國法為其準據法。
（四）再按運送人或船舶所有人於發航前及發航時，對於下列事項，應為必要之注意
      及措置：一、使船舶有安全航行之能力；運送人或船舶所有人為免除前項責任
      之主張，應負舉責任，海商法第六十二條第一項第一、三款、第三項定有明文
      。被告雖提出中國驗船中心驗船報告、船長電報、船舶積載圖、裝載貨物紀錄
      ，辯稱：系爭船舶經中國驗船協會檢驗，發現船況良好，於韓國仆項港發航時
      ，第二艙貨物積載完成，發航後因第二艙移位致船舶沉沒云云。惟此為原告所
      否認，且依被證一號中國驗船中心驗船報告僅記載，系爭船舶目前技術上之狀
      況，適合以僅有壓艙物而未載貨物，從乍浦航行至上海進行艙底測試（the
      ship's current condition is fit technically to proceed her present
      ballast voyage from ZHAPU to Shanghai for the aforesaid tests.），未
      記載系爭船舶裝載貨物時仍具有適航力，尚不足以證明系爭船舶於韓國仆項港
      發航時具有適航力。而系爭船舶於九十一年二月十一日在日本長崎外海沉沒之
      事實，為兩造所不爭執，系爭船舶所有人被告道南投資公司復未能證明系爭船
      舶於韓國仆項港發航前及發航時，具備適航性，依前揭規定，應認被告道南投
      資公司未盡必要之注意及措置，違反海商法第六十二條第一項第一項之適航性
      義務，具有過失，致系爭船舶沉沒，造成柳建懋罹難身亡，原告依民法第一百
      八十四條第二項規定，請求被告負侵權行為損害賠償責任，自屬有據。
（五）另按依本法給與之資遣費、加班費、殘廢補償、死亡補償、傷病治療期間支給
      之薪津、喪葬費，低於勞基法所定資遣費、延長工作時間之工資、職業災害補
      償之給付金額時，依勞基法所定標準支給，船員法第五十四條定有明文。又按
      雇主與勞工所訂動條件，不得低於本法所定之最低標準，勞基法第一條第二項
      定有明文。系爭僱傭契約內容，除薪資部分外，係依交通部按船員法第十三條
      規定訂定之船員定期僱傭契約範本，已如前述，是系爭僱傭契約依船員法訂定
      之各項補償標準，於未低於勞基法之規定時，自有適用餘地。茲就原告依系爭
      僱傭契約請求被告應給付及賠償之項目暨金額，分述如下：
１、死亡補償：原告主張柳建懋在被告道南投資公司所有之系爭船舶服務期間內死亡
    ，依系爭僱傭契約第二十二第一項規定，被告道南投資公司一次應給與原告平均
    薪資二十個月之死亡補償；復依系爭僱傭契約第二十三條規定，柳建懋在系爭船
    舶因執行執務死亡，被告道南投資公司應一次給與原告平均薪資四十個月之死亡
    補償；被告道南投資公司應給付原告合計平均新資六十個月之死亡補償，核與上
    述船員定期僱傭契約內容相符，則以柳建懋月薪十二萬五千元計，原告請求被告
    應給付死亡補償七百五十萬元，應為可取。
２、喪葬費：原告主張柳建懋在職死亡，依系爭僱傭契約第二十九條規定，被告道南
    投資公司應給付原告相等於平均新資六個月之喪葬費，核與上述船員定期僱傭契
    約內容相符，則以柳建懋月薪十二萬五千元計，原告請求被告應給付死亡補償七
    十五萬元，亦為可取。
３、衣物賠償：原告主張系爭船舶遭遇海難，致柳建懋隨船所攜帶之衣物毀損滅失，
    依系爭僱傭契約第二十條規定，被告道南投資公司應賠償四萬元，核與上述船員
    定期僱傭契約內容相符，被告對此亦不爭執，亦為可取。
４、慰問金：原告主張柳建懋在職期間死亡，依系爭僱傭契約第二十六條之約定，被
    告道南投資公司應給付慰問金十萬元，核與上述船員定期僱傭契約內容相符，被
    告對此亦不爭執，亦為可取。
５、生活補助費：原告主張柳建懋係因執行職務死亡，其子原告乙○○係十八歲以上
    ，惟於事故發生時尚在就學，並提出
    （見原證一、十四號）為證，經核相符，則原告依系爭僱傭契約第三十一條之規
    定，請求被告道南投資公司應給付生活補助費三萬元，亦為可取。
６、喪葬及遺屬津貼：原告主張柳建懋係受僱在外國籍權宜船舶服務期間死亡，柳建
    懋月薪為十二萬五千元，以最高投保薪資四萬二仟元為基數，被告道南投資公司
    應依系爭僱傭契約第二十八條、勞工保險條例第六十四條規定、交通部航政司九
    十二年五月二十六日航員字第０九二０六０四六四六號函釋，應給付原告五個月
    之喪葬津貼二十一萬元，四十個月之遺屬津貼一百六十八萬元，經核相符，原告
    請求被告給付喪葬及遺屬津貼一百八十九萬元，亦為可取。
７、年終獎金及年休假三十日薪津：原告主張柳建懋在受僱期間死亡，被告道南投資
    公司依系爭僱傭契約第二十七條規定，應給付當年年終獎金一個月及有給年休三
    十天之原薪津，合計二十五萬元，核與上述船員定期僱傭契約內容相符，亦為可
    取。
８、精神慰藉金：被告道南投資公司違反海商法第六十二條第一項第一款之船舶適航
    性義務，具有過失，致系爭船舶沉沒，造成柳建懋死亡，構成民法第一百八十四
    條第二項之侵權行為，已如前述，本院斟酌原告丁○○喪夫、原告丙○○、乙○○喪父，所受之精神痛苦，原告依民法第一百九十四條規定，請求被告賠償原告
    精神上損害各五十萬元，原告三人合計一百五十萬元，應屬合理，亦為可取。
９、九十一年二月十二日至二月十八日之薪津部分：原告主張事故發生後，被告道南
    船務公司曾與LTF日本協調處達成協議，同意支付柳建懋至九十一年二月十八日
    之薪資，惟被告事後僅給予原告計算至同年二月十一日之薪津，尚積欠同年二月
    十二日至二月十八日之薪津合計三萬一千二百五十元云云，並提出原證五號英文
    協議書為證。惟此為被告所否認，原告亦無法證明原證五號英文協議書上被告道
    南船務公司代表人簽名為真正，尚難逕認被告道南船務公司已同意給付柳建懋九
    十一年二月十二日至十八日薪資。另依原證四號信函，柳建懋二月份之薪資係以
    實際工作天數十一日為計算基準，該月薪資為月薪十二萬五千元乘以二十八分之
    十一，合計四萬九千一百零七元，被告道南船務公司並於九十一年三月五日將該
    項金額悉數匯入柳建懋之薪資存款帳戶，有原告所提柳建懋存摺內頁（見原證十
    一號）在卷可考。原告主張被告尚應給付二月十二日至二月十八日之薪津合計三
    萬一千二百五十元云云，自不可取。
（六）綜合上述各項請求金額，被告道南投資公司總計應給付原告一千二百零三萬元
      ，另應給付原告乙○○生活補助費三萬元。扣除原告自認被告已依系爭僱傭契
      約第二十九條規定給付之五萬五千五百五十三元，及其餘八十七萬元，原告主
      張被告道南投資公司應給付原告一千一百十萬四千四百四十七元，另應給付原
      告乙○○生活補助費三萬元，應為可取。至被告辯稱已另給付原告三萬元，原
      告則主張此係被告依系爭僱傭契約第三十一條付與柳建懋之母親葉秀英，葉秀
      英已年滿六十五歲等情，並提出
      金額扣抵三萬元云云，並不可取。
（七）又系爭僱傭契約，係由被告道南船務公司依外僱辦法第四條規定，代理未經我
      國認許之外國法人被告道南投資公司與柳建懋訂定，兩造對此並不爭執，原告
      主張依民法總則施行法第十五條、外僱辦法第九條之一規定，被告道南船務代
      理公司就被告道南投資公司對原告應負之賠償金額負連帶責任，亦屬有據，應
      為可取。
四、綜上所陳，原告請求被告連帶給付六十個月薪資之死亡補償七百五十萬元、六個
    月薪資之喪葬費七十五萬元、衣物賠償四萬元、慰問金十萬元、喪葬及遺屬津貼
    一百八十九萬元、年終獎金暨年休假三十日薪津二十五萬元、精神慰藉金一百五
    十萬元，總計一千一百十萬四千四百四十七元及自九十一年二月廿七日起至清償
    日止，按年息百分之五計算之利息，另應連帶給付原告乙○○三萬元及自起訴狀
    有理由，應予准許；逾此部分之請求，為無理由，應予駁回。
五、兩造陳明願供擔保，聲請宣告假執行或免為假執行，經核原告勝訴部分，合於法
    律規定，爰分別酌定相當之擔保金額宣告之；原告其餘假執行之聲請，因訴之駁
    回而失所依據，不予准許。
六、本件事證已臻明確，兩造其餘攻擊防禦方法及舉證，經審酌與本件判決結果不生
    影響，爰不一一論述，併此敘明。
七、據上論結，本件原告之訴為一部有理由，一部無理由，依民事訴訟法第七十九條
    、第三百九十條第二項、第三百九十二條第二項，判決如主文。
中      華      民      國    九  十  二    年    十  二    月  十八    日
                                             民事第三庭法    官  李慈惠
正本係照原本作成
如對本判決上訴，須於判決送達後廿日內向本院提出上訴狀
中      華      民      國    九  十  二    年    十  二    月  十八    日
                                                       書 記 官  林秀娥


司法院資訊處製作；財團法人民間司法改革基金會備份。
